臺灣臺北地方法院民事判決　　　　　　92年度簡上字第774號
上　訴　人　　乙○○
訴訟代理人
兼參加人　　　甲○○
被上訴人　　　丙○○○
上列當事人間請求債務人異議之訴事件，上訴人對於中華民國92
年10月1日本院台北簡易庭92年度北簡字第3964號第一審判決提
起上訴，本院於94年5月5日言詞辯論終結，判決如下：
    主  文
上訴駁回。
第二審訴訟費用由上訴人負擔。
    事  實  及 理 由
一、上訴人起訴主張：被上訴人執臺灣高等法院89年度上更(一)字
    第151號確定判決，聲請本院以92年度執字第496號案，對上
    訴人所有坐落臺北市○○區○○段72地號土地及其上門牌號
    碼臺北市○○○路162巷1號9樓房屋實施強制執行。惟上訴人
    於民國70年間即以委託被上訴人處理合會競標所收取之合會
    金2筆各為新臺幣（下同）235,883元、208,000元、委託被
    上訴人代售鋼琴及房屋之價款各為70,000元、695,000元及
    房屋附屬天然瓦斯設備價金9,600元，暨先後於70年間及73
    年間交付現金241,567元及和解金100,000元予被上訴人收受
    ，作為上訴人所積欠之1,840,000元債務之部分清償。上訴
    人於系爭執行名義成立前並未以前開主動債權主張抵銷，至
    原審審理中始主張依民法第334條及第335條規定，以前開主
    動債權抵銷被上訴人之執行債權369,755元，況系爭確定判
    決亦未就前開主動債權作成抵銷判決。又上訴人依據不當得
    利返還請求權、解除契約回復原狀請求權或給付遲延損害賠
    償請求權請求被上訴人給付系爭主動債權1,560,00 0元，前
    開請求權得行使之時點均為92年4月8日，故上訴人對被上訴
    人債權得實施抵銷權之時間，均發生於判決確定之後。退步
    言之，縱上訴人對被上訴人前開之1,560,000元債權不得作
    為消滅或妨礙被上訴人請求之事由，惟前開1,560,000元自
    系爭確定判決之後，即自89年10月17日起至92年10月16 日
    止，按約定月利率3%計算之利息共1,684,800元；或依法定
    最高利率年息20%計算為936,000元，均足以抵銷本件被上訴
    人之執行債權369,755元。又被上訴人主張代參加人出售鋼
    琴及房屋所得之價款係用以清償參加人對被上訴人之另筆債
    務，而非清償上訴人與參加人共同積欠被上訴人1,000,000
    元之借款債務，惟被上訴人於該訴訟中並未就所謂「另筆債
    務」為何舉證證明。退步言之，系爭主動債權扣除代售鋼琴
    及房屋價款共774,600元後仍有685,400元，亦足以抵銷本件
    被上訴人之執行債權369,755元。茲以前開款項，與被上訴
    人之執行債權主張抵銷及清償，上訴人即有消滅或妨礙被上
    訴人請求之事由存在等情，爰依強制執行法第14條第1項前
    段規定，提起債務人異議之訴，求為判決撤銷上開執行事件
    就上訴人所有前開房地所為之強制執行程序（原審為上訴人
    敗訴判決，上訴人聲請不服）並聲明：(一)原判決廢棄。(二)本
    院92年度民執字第496號清償債務強制執行事件，對上訴人
    所有權不動產，所為之強制執行程序，應予撤銷。
二、被上訴人則以：上訴人所述皆與事實不符，且上訴人主張抵
    銷之主動債權皆已罹於15年時效。又前開合會金、鋼琴及房
    屋價款業已在另案確定判決予以抵銷。天然瓦斯設備價金則
    係上訴人與屋主間之糾葛，與被上訴人無涉。又上訴人並未
    提出證據證明被告有受領現金241,567元及和解金100,000元
    之事實。退步言，上訴人所主張之前開債權亦已罹於時效，
    自不得主張抵銷等語，資為抗辯。並聲明：駁回上訴。
三、兩造不爭執之事實：
  (一)被上訴人係執臺灣高等法院89年度上更(一)字第151號確定判
    決，聲請本院以92年度執字第496號執行案件，對上訴人所
    有坐落臺北市○○區○○段72地號土地及其上門牌號碼臺北
    市○○○路162巷1號9樓房屋，實施強制執行。
  (二)參加人甲○○以其對被上訴人有因和解同意書給付被上訴人
    10萬元、被上訴人受參加人甲○○委任處理合會事務，取得
    235,833元、208,000元合會金、受參加人委任處理出售鋼琴
    、房屋及附設之天然氣設備等事務所得款70,000元、704,60
    0元等款主張與依本院八十五年度訴字第五二三二號、臺灣
    高等法院八十九年度上更(一)字第第一五一號確定判決命參加
    人甲○○給付被上訴人四十三萬二千三百五十元五角（另命
    上訴人給付被上訴人三十六萬九千七百五十五元）之債權抵
    銷，經本院九十一年度簡上字第七一九號確定判決認定該等
    債權均已因重複抵銷而不存在，不得再行主張抵銷。
四、按「民法第三百三十四條所稱之抵銷，係以二人互負債務，
    而其給付種類相同並均屆清償期者為要件，故得供債務人抵
    銷之債權，須為對於自己債權人之債權，而不得以對於他人
    之債權，對於債權人為抵銷。」（最高法院四十九年度台上
    字第一二五號判例要旨參照）依上揭確定判決，參加人甲○
    ○主張其為上訴人主張抵銷之上揭主張債權之債權人（參加
    人甲○○於臺灣士林地方法院八十一年度訴字第三六九號、
    臺灣高等法院八十九年度上更(六)字第二二四號異議之訴事件
    ，亦以上訴人主張抵銷債權中之被上訴人受參加人甲○○委
    任處理合會事務，取得235,833元、受參加人委任處理出售
    鋼琴、房屋等事務所得款70,000元、55,000元及300,000元
    等款主張抵銷），有各該確定判決在卷可稽，而本件執行名
    義之確定判決之債務人為上訴人，主動債權與被動債權之債
    權人均不相同，姑不論參加人甲○○之前揭債權業經前揭確
    定判決認定已因參加人於另案抵銷而不存在，不得再為抵銷
    之主張，詳如后述，依前揭說明，上訴人自不得以參加人甲
    ○○對被上訴人之債權主張抵銷，是上訴人之抵銷主張，為
    無理由。
五、按主張抵銷之請求，其成立與否經裁判者，以主張抵銷之額
    為限，有既判力，民事訴訟法第401條第2項訂有明文，是以
    上訴人主張抵銷之債權，若係經前案審酌判斷者，即為前案
    既判力所及，本院不得再加審酌，合先敘明。經查，本件上
    訴人據以主張抵銷被上訴人執行債權之主動債權，其中：
  (一)合會金債權：其中235,883元合會金債權部分，業經參加人
    甲○○於台灣高等法院89年度上更(六)字第244號、台灣士林
    地方法院士林簡易庭91年度士小字第254號、本院91年度簡
    上字第719號案件為抵銷之主張，並均經各該判決為實體判
    斷。另208,000元之合會金債權部分，則經參加人甲○○於
    本院91年度簡上字第719號為抵銷之主張，並經該判決為實
    體判斷，是參加人甲○○自不得再以該二債權為抵銷之主張
    ，如前所述，遑論上訴人於本件再以此二筆參加人之債權為
    抵銷，上訴人主張自屬無稽。
  (二)處分財產所得：
    上訴人主張伊委託被上訴人代售鋼琴及房屋之價款各為70,0
    00元、695,000元及房屋附屬天然瓦斯設備價金9,600元，惟
    此三筆債權業經參加人甲○○或分別或併同於台灣高等法院
    89年度上更(一)字第151號判決、台灣士林地方法院士林簡易
    庭91年度士小字第254號中主張抵銷，並經該判決為判斷，
    參加人甲○○業不得再為抵銷主張，更何況上訴人於本件再
    以此三筆債權為抵銷，難認有據。
六、按「訴訟標的之法律關係，於確定之終局判決中經裁判者，
    當事人之一造以該確定判決之結果為基礎，於新訴訟用作攻
    擊防禦方法時，他造應受其既判力之拘束，不得以該確定判
    決言詞辯論終結前，所提出或得提出而未提出之其他攻擊防
    禦方法為與該確定判決意旨相反之主張，此就民事訴訟法第
    三百九十九條第一項規定之趣旨觀之甚明。」（最高法院42
    年度台上字第1306號判例要旨參照）上訴人主張伊於70年間
    及73年間交付現金241,567元及和解金100,000元予被上訴人
    收受，作為上訴人所積欠之1,840,0 00元債務之部分清償云
    云，姑不論前揭10萬元部分，參加人甲○○於另案主張係其
    用以清償參加人甲○○對被上訴人之債權，與本件債權範圍
    無涉，不得於本件為主張；縱依上訴人主張此二筆款項之交
    付上訴人既自陳係用以清償其對被上訴人之債務，則於交付
    時即發生清償之效果，且係於本件確定判決言詞辯論終結前
    所得提出之攻擊防禦方法，依上揭判例要旨，不得再以之為
    主張，更何況上訴人並無任何權利可資請求返還，亦無從以
    該返還請求權主張抵銷被上訴人本件執行債權。
七、不當得利返還請求權、解除契約回復原狀請求權或給付遲延
    損害賠償請求權部分：
    上訴人主張伊得基於上訴人依據不當得利返還請求權、解除
    契約回復原狀請求權或給付遲延損害賠償請求權請求被上訴
    人返還前開款項共計1,560,000元，惟前開債權均經各該判
    決審認，其有理由者，即已因用以抵銷上訴人對被上訴人所
    負債務而消滅；其無理由者，為上訴人或參加人甲○○一再
    於不同訴訟事件，以業已因抵銷而消滅之主動債權重複主張
    抵銷，上訴人均無從基於不當得利返還請求權、解除契約回
    復原狀請求權或給付遲延損害賠償請求權請求被上訴人返還
    此等款項，上訴人自無從以此主張抵銷。
八、利息部分：
    按「抵銷，應就兩造債務相當額，溯及宜為抵銷時生其效力
    者，係使得為抵銷之債務，於宜為抵銷時消滅，此後即不生
    計算利息之問題。」（最高法院18年上字第316號）上訴人
    主張伊得以前開債權自89年10月17日起至92年10月16日止之
    利息抵銷本件被上訴人之執行債權，姑不論上訴人不得以前
    揭債權主張抵銷，如前所述，惟查，前開債權之抵銷，業經
    上揭各該判決審認，其有理由者，即已因用以抵銷對被上訴
    人所負債務，而於主張抵銷時而歸於消滅，且依前揭說明，
    抵銷之效力溯及於得為抵銷時，自得為抵銷時之後，即不生
    利息之問題，而上訴人主張該等債權之發生時間為70年至73
    年間，且均發生於被上訴人主張之債權後，一經抵銷即溯及
    於得抵銷時，即70年至73年期間，自不生自89年10月17日至
    92 年10月16日期間之利息可言；其無理由者，則上訴人自
    始即無該筆本金債權之存在，均無從發生利息債權，是以上
    訴人亦無從主張以前開債權之利息債權對被上訴人主張抵銷
    。
九、綜上所述，上訴人主張用以抵銷被上訴人執行債權之各筆主
    動債權，其非債權人，除利息債權部分，因抵銷溯及於得抵
    銷時發生效力，不生抵銷債權再生利息之問題外，其餘主動
    均為另案既判力所及，不得再行主張，上訴人均無從據以主
    張抵銷，其主張委無可取。被上訴人抗辯上訴人主張之主動
    債權或於另件訴訟為主張抵銷，或本件債權無涉，為可採。
    從而，上訴人依強制執行法第14條第1項請求撤銷本院92年
    度民執字第496號清償債務強制執行事件之執行程序，為無
    理由，不應准許。原審為上訴人敗訴之判決，及駁回其假執
    行之聲請，其理由固有不同，惟其結果相同，上訴意旨指摘
    原判決不當，求予廢棄改判，為無理由，應予駁回。
十、本件事證已臻明確，兩造其餘攻擊防禦方法及舉證，與本判
    決結果不生影響，無贅述必要，併予敘明。
十一、據上論結，本件上訴為無理由，依民事訴訟法第436條之1
      第3項、第449 條第2項、第78條，判決如主文。
中　　華　　民　　國　　94　　年　　5 　　月　　19　　日
                民事第六庭    審判長法　官　吳光釗
                 　　　　　　　　　 法　官　姜悌文
                 　　　　　　　　　 法　官　陳怡雯
以上正本係照原本作成
不得上訴
中　　華　　民　　國　　94　　年　　5 　　月　　19　　日
                                    書記官　謝梅琴
